【裁判字號】    93,重上更(一),27
【裁判日期】    950927
【裁判案由】    清償債務等
【裁判全文】
臺灣高等法院高雄分院民事判決      93年度重上更(一)字第27號
上  訴  人  安泰技術工程股份有限公司
法定代理人  甲○○
訴訟代理人  林坤賢律師
被上訴人    行政院國軍退除役官兵輔導委員會
法定代理人  乙○○
訴訟代理人  蘇東賢律師
            吳文淑律師
            戴仲懋律師
上列當事人間因清償債務等事件，上訴人對於中華民國91年4 月
30日臺灣高雄地方法院88年度重訴字第636 號第一審判決不服提
起上訴，經最高法院第一次發回更審，本院判決如下：
    主  文
上訴及請求返還假執行所為給付之訴均駁回。
第二審及發回前第三審訴訟費用由上訴人負擔。
上訴人假執行之聲請駁回。
    事實及理由
壹、本訴部分：
一、被上訴人起訴主張：其與訴外人建町開發股份有限公司（以
    下簡稱建町公司）於81年6 月15日簽訂技術合作契約（以下
    簡稱系爭合作契約），約定以建町公司所持有製造「預鑄電
    纜管」之水密性混凝土製作方法及材料配比專利，共同出資
    合作生產預鑄電纜管及其他水泥製品（以下簡稱梓泰專案）
    ，嗣於82年12月7 日由上訴人承受建町公司在系爭合作契約
    之當事人地位，建町公司因此喪失對系爭合作契約之一切權
    利，經被上訴人同意，三方遂於82年12月11日簽立技術合作
    契約書修正本（以下簡稱系爭合作契約修正本）。被上訴人
    即依系爭合作契約進行技術合作之營運作業，並以梓泰專案
    名義籌措及支付營運資金共計新台幣（下同）24,752,558
    元，惟因該項預鑄電纜管市場接受度甚低，銷售情況不佳，
    致梓泰專案營運困難造成虧損。依系爭合作契約第11條後段
    約定上訴人應攤還上開營運資金之半數12,376,279元予被上
    訴人，屢向上訴人催討，均置之不理，被上訴人乃於88年1
    月28日向上訴人函催上開半數營運資金，惟上訴人無回應，
    被上訴人遂於88年2 月6 日終止系爭合作契約。為此本於系
    爭合作契約第11條後段之約定提起本件訴訟，請求上訴人給
    付12,376,279元，及自原審判決附表所示之起算日起至清償
    日止按年息百分之八計算之利息，並願提供現金或中國國際
    商業銀行高雄分行可轉換定期存單為擔保，請准宣告假執行
    。
二、上訴人則以：依系爭合作契約內容，上訴人對於梓泰專案僅
    有檢查權而無執行權利，對外亦係由被上訴人負責採購及銷
    售，合資之事業為被上訴人所有，故系爭合作契約應係隱名
    合夥，縱上訴人保留其出資所購買之機器設備所有權，機器
    設備仍提供予被上訴人使用收益，仍屬財產出資而為隱名合
    夥關係，系爭合作契約性質應屬隱名合夥。被上訴人所提出
    其支出營運資金之證明即傳票收入59張（以下簡稱系爭59張
    收入傳票）係從被上訴人之帳冊摘錄出來，非梓泰專案的會
    計事項，且發生時間分佈在82年7 月2 日至85年11月22日間
    ，被上訴人未能提出前開帳簿及報表，可見系爭59張收入傳
    票係假帳。另鑑定人丙○○會計師已表明系爭59張收入傳票
    非屬專款專用，無法直接鑑定其為營運資金，依系爭合作契
    約第7 條約定，自非營運資金。被上訴人係以營業費用混充
    營運資金，將損益當成資本等語置辯。茲被上訴人已依原審
    勝訴判決為假執行，於93年11月9 日受領11,155,378元（另
    含執行費88,502元，鑑價費4,200元）， 爰依民事訴訟法第
    395 條第2 項規定於本審請求被上訴人返還11,155,378元，
    及自93年11月10日起至清償日止，按週年利率百分之五計算
    之利息。
三、原審判決上訴人應給付被上訴人11,062,676元，及准許供擔
    保假執行，並駁回被上訴人其餘之請求。上訴人不服，請求
    ：(一)原判決不利於上訴人部分廢棄。(二)前開廢棄部分，被上
    訴人在第一審之訴及假執行聲請均予以駁回。(三)被上訴人應
    給付上訴人11,155,378元，及自93年11月10日起至清償日止
    ，按週年利率百分之五計算之利息。被上訴人則請求駁回上
    訴及返還假執行給付之訴。
四、兩造不爭執事項：
  (一)被上訴人與建町公司於81年6 月15日簽訂系爭合作契約，嗣
    於82年12月7 日由上訴人受讓建町公司在系爭合作契約之當
    事人地位，經被上訴人同意，三方遂於82年12月11日簽立系
    爭合作契約修正本。
  (二)上訴人不再主張被上訴人有超額取回墊付款。
貳、反訴部分：
一、上訴人反訴主張：於兩造隱名合夥梓泰專案中，其購買機器
    設備支出51,933,491元；行政費用支出1,550,859 元；技術
    轉讓金支出3,000,000 元；其他部分支出74,593元，合計共
    出資56,558,943元。梓泰專案自83年7 月1 日起正式營運，
    於87年9 月9 日被上訴人以87梓工業字第1034號函，片面宣
    告依其上級機關之指示，自同年9 月30日起結束營業。上訴
    人乃於88年5 月6 日發函通知被上訴人，表示其依民法第
    708 條第3 、6 款規定終止系爭合作契約，並限期被上訴人
    回復梓泰專案之營運，被上訴人仍未回復營運，其遂於88年
    5 月21日以存證信函依民法第227 條、第229 條及第254 條
    規定向被上訴人表示終止系爭合作契約。為此本於民法第70
    9 條之出資返還請求權，請求被上訴人返還上開出資額；依
    民法第227 條及第229 條終止契約後之不當得利返還請求權
    請求被上訴人返還上開出資額；上訴人終止系爭合作契約係
    可歸責於被上訴人，依系爭合作契約第12條規定，被上訴人
    應賠償上訴人上開出資額。為此請求被上訴人返還上訴人56
    ,598,943 元 ，及其中4,000, 000元自84年6 月30日起；其
    中4,000,000 元自85年6 月30日起；其中4,000,000 元自86
    年6 月30日起；其中4,000,000 元自87年6 月30日起；其中
    1, 000,000元自87年9 月30日起；其中23,000,000元自87年
    10 月1日起；其中16,598,943元自83年1 月1 日起，均至清
    償日止，按年息百分之八計算之利息。
二、被上訴人則以：依公司法第13條第1 項規定，被上訴人係公
    司不得為他公司無限責任股東或合夥事業之合夥人，故兩造
    間之梓泰專案並非隱名合夥契約，應為無名契約，故上訴人
    不得依民法第709 條請求被上訴人返還出資額。縱為隱名合
    夥，然因兩造尚未就合夥財產為清算，上訴人亦不得請求被
    上訴人返還出資額。又因固定資產應分年折舊攤銷本屬一般
    公認會計原則，商業會計法第46條第2 項亦規定：「固定資
    產之折舊，應逐年提列」，系爭合作契約第3 條後段約定：
    「各項生產機具設備費及一切必要設施費用於製造成本內分
    10年折舊攤還雙方．．．」，所謂「攤還」，係指「攤銷」
    而言，依系爭合作契約第3 條後段約定，在10年折舊期間未
    到期前，上訴人所購置之機具設備仍屬上訴人所有，尚非被
    上訴人單獨所有，是系爭合作契約迄至88年2 月6 日終止，
    尚未屆滿10年，則梓泰專案之機具設備仍屬於上訴人所有，
    上訴人自得基於所有權人之地位取回機具設備。另終止系爭
    合作契約應可歸責於上訴人而非被上訴人，故上訴人依系爭
    合作契約第12 條 請求被上訴人賠償其出資額，亦與系爭合
    作契約第12條之約定不符等語置辯。
三、原審判決上訴人全部敗訴，上訴人僅就部分敗訴即下述聲明
    之(二)部分上訴，請求：(一)原判決關於駁回上訴人後開第二項
    之訴部分廢棄。(二)被上訴人應給付上訴人56,558,943元，及
    自88年5 月26日起至清償日止，按年息百分之五計算之利息
    。(三)上訴人願供擔保，請准宣告假執行。被上訴人則請求駁
    回上訴。
四、兩造不爭執事項：
  (一)依丙○○會計師所製作之系爭鑑定報告書記載，上訴人因梓
    泰專案共計支出：機器設備部分51,933,491元、行政費用1,
    550,859 元、技術轉讓金3,000,000 元及其他部分74,593元
    ，合計56,558,943元。
  (二)被上訴人於88年1 月28日以高雄地方法院郵局第674 號存證
    信函向上訴人函催系爭營運資金，及於88年2 月6 日因上訴
    人未依限給付系爭營運資金，而以高雄地方法院郵局第 787
    號存證信函終止系爭合作契約，上開證信函均已送達上訴人
    。
  (三)上訴人於88年5 月6 日發函通知被上訴人，表示其依民法第
    708 條第3 、6 款規定終止系爭合作契約，並限期被上訴人
    回復梓泰專案之營運，被上訴人仍未回復營運，而於88年 5
    月21日依民法第227 條、第229 條及第254 條規定以存證信
    函向被上訴人表示終止系爭合作契約，上開通知函及存證信
    函均已送達被上訴人。
五、本院判斷：
  (一)本訴部分：
    1.被上訴人是否有支付系爭59張收入傳票上所記載之金額作
      為梓泰專案之營運資金？
      被上訴人主張其除依系爭合作契約第3 條約定提供土地及
      出資建廠外，另因梓泰專案之營運而支出22,125,351元等
      情，業據其提出籌措營運資金資料、楠梓工廠籌措營運資
      金分析表、梓泰專案楠梓工廠撥款及營運資金明細表、楠
      梓工廠86年度業務計畫及預算說明書、楠梓工廠87年度業
      務計畫及預算說明書、系爭59張收入傳票、簽呈31份、投
      資梓泰專案帳戶概算表3 張、梓泰專案撥款單25張等在卷
      可稽，且原審囑託丙○○會計師就被上訴人所提出之收入
      傳票、支出傳票、轉帳傳票、現轉傳票、原始憑證、明細
      分類帳、資產負債表、損益表、薪資印領清冊、銀行對帳
      單等資料鑑定系爭59張收入傳票，鑑定人丙○○會計師審
      核上開資料，以間接證明之方法推定系爭59張收入傳票款
      項用途結果，認系爭59張收入傳票上蓋有「梓泰專案」專
      章，意謂上開傳票專供梓泰專案交易事項之用，所謂「收
      入」並非狹義銷貨收入，尚包括梓泰專案收到撥入款項或
      其他純現金收入之交易或事項，就系爭59張收入傳票所記
      錄交易意義而言，代表梓泰專案自被上訴人楠梓工廠收到
      所撥入款項，被上訴人自82年7 月1 日起至85年11月30日
      止，計撥入59筆款項共62,945,300元入梓泰專案，扣除建
      購廠房之房屋設備支出38,192,742元及機械設備支出2,62
      7,207 元後，餘款22,125,351元，均用於梓泰專案之管理
      費用等支出，經鑑定人丙○○會計師抽核該段期間管理費
      用等支出之原始憑證與其入帳金額是否相符結果，並未發
      現重大須調整項目等情，有丙○○會計師之鑑定報告書，
      以下簡稱系爭鑑定報告書（原審卷（二）第229 頁至第
      243 頁）在卷可參。上訴人雖辯稱被上訴人應另提出系爭
      梓泰專案在85年以前各年度之財務報表及商業帳簿，以查
      明系爭金額是否為梓泰專案之帳目，及系爭鑑定報告不符
      合審計準則云云。惟查上訴人自承於91年11月1 日、5 日
      、12 日 ，有分3 次到被上訴人處閱覽梓泰專案帳冊，即
      楠梓工廠與梓泰專案合併編制，及梓泰專案獨立編制之資
      產負債表、損益計算表、逐日日記帳、系爭59張收入傳票
      等資料（本院卷(一)第190 頁）。雖上訴人於閱覽該資料後
      主張被上訴人並未提出商業帳簿及財務報表，然被上訴人
      嗣後依本院前審之命，於92年1 月20日以陳報狀提出楠梓
      工廠與梓泰專案合併編制，及梓泰專案獨立編制之資產負
      債表及損益計算表到院（本院91年度重上字第55號卷(二)第
      2 頁至第64頁）。至部分年度所以未有獨立之梓泰專案財
      務報表，乃因會計法第27條規定，本得與楠梓工廠之財務
      報表合併編製，並非皆應編製獨立之報告或報表，故被上
      訴人乃提出該些年度已合併編製之楠梓工廠財務報表。又
      關於業主權益變更表，因被上訴人為政府機構，無股本及
      盈餘分配等問題，依會計法第23條規定，尚無須編制業主
      權益變動表。再者，被上訴人有提出楠梓工廠與梓泰專案
      合併編制，及梓泰專案獨立編制之資產負債表及損益計算
      表，並同時提供收入傳票、支出傳票、轉帳傳票、現轉傳
      票、原始憑證、明細分類帳、薪資印領清冊、銀行對帳單
      等資料供丙○○會計師鑑定審酌，有丙○○會計師之鑑定
      報告書在卷可佐（原審卷(二)第229 頁）。上訴人主張被上
      訴人未提出財務報表供上訴人審酌，尚有誤會。又丙○○
      會計師所為之鑑定報告係依據其查核被上訴人主張之各筆
      資金流入之憑證及各項支出憑證作成，各項資金流入憑證
      是就被上訴人所提出之系爭59張收入傳票，查核銀行對帳
      單得來，各項支出憑證是查核收據、統一發票，如為薪資
      就查核薪資清冊。系爭鑑定報告雖未依照一般公認之審計
      準則，但有引用審計程序與方法，之所以未完全引用一般
      公認之審計準則，係因兩造請求鑑定之事項並非就兩造之
      帳冊是否符合一般公認之會計原理原則為鑑定，故不同於
      一般審計案件，至於一般公認之審計準則最主要是審核公
      司之財務報表是否符合一般公認之會計原理原則，本件鑑
      定目的係營運資金主要用途及帳列科目之用途，與一般公
      認之審計準則查核之目的不同，所以無法完全引用一般公
      認審計準則來查核，只能部分引用等情，已據鑑定人丙○
      ○會計師於原審到庭結證綦詳（原審卷(一)第371 頁、第
      376 至377 頁），足認丙○○會計師業已確實查核系爭59
      張收入傳票之各項資金流入及支出情形，被上訴人所提出
      之系爭59張收入傳票所載金額確有撥入梓泰專案使用，是
      被上訴人主張其為梓泰專案共支付62,945,300元，應認為
      真實，不因系爭59張收入傳票上記載之製作人非梓泰專案
      依約任命之人，即認系爭59張收入傳票所記載之金額非被
      上訴人為梓泰專案所支出之事實。上訴人主張系爭59張收
      入傳票非梓泰專案會計事項，且傳票上簽名之人非依約任
      命之人，故系爭59張收入傳票非真正，被上訴人並未為梓
      泰專案支出62
       ,945,300 元云云，尚不可採。綜上，系爭59張收入傳票
      所記載之金額確係被上訴人為梓泰專案支出等情，應堪認
      定。
    2.營運資金之意義為何？營運資金之金額若干？
      (1)依系爭合作契約書第 3條僅約定由被上訴人提供土地建
        造廠房，及上訴人提供預鑄電纜管之製造技術，雙方共
        同出資，其中廠房、生產機具設備及一切必要設施，合
        計投資金額8 千萬元由雙方平均分攤等語，並無約定兩
        造應提供一筆資金作為梓泰專案營運之用。依系爭合作
        契約書第6 條4 款及第7 條約定，梓泰專案對外關係上
        係由被上訴人負責原料採購、生產、銷售及經營，營運
        資金原則上由被上訴人負責籌措，而營運資金不外用於
        支付生產原料之採購及企業之經營管理等費用，企業若
        無此等費用之支出，勢將無法營運，且任何企業經營在
        開始營運前均需籌備，及結束營業後亦需處理善後、了
        結現務，不可能於正式營運後始支出第一筆費用，亦無
        法於結束營運後即不再支出任何款項，故系爭59張收入
        傳票所載金額之撥入期間雖自82年7 月2 日起至85年11
        月22日止，較諸梓泰專案正式營運起至停止生產止為長
        ，並不影響該款項用於梓泰專案營運所需之認定。足見
        系爭合作契約書第7 條所稱營運資金之真意，當指為使
        梓泰專案能順利營運，被上訴人在梓泰專案籌措初期及
        嗣後每年度之開辦費、生產原料及採購、經營管理等費
        用，均屬營運資金。上訴人抗辯被上訴人籌措營運資金
        應僅限於年度產銷計劃所需之費用，而不及於管銷費用
        云云，自不足採。
      (2)據鑑定人丙○○稱：系爭59張收入傳票撥入59筆款項共
        6,294 萬5,300 元撥入梓泰專案扣除建構廠房之房屋設
        備支出即機械設備支出後，餘款2,212 萬5,351 元，因
        上述59筆撥入款項其資金運用並非逐筆專款專用，其撥
        入時間與資金支出時間難以直接連接，其用途透過財務
        報表間接證明方式，可知餘款主要用途用於梓泰專案開
        辦費、管理費、採購原料及生產支出等費用，由於梓泰
        專案可運用的資金除上述59筆撥入款項外，尚有其他資
        金流入項目，如銷貨收入、存入保證金與代墊款項等，
        而專案之支出款項乃匯集撥入款項及其他流入款項統籌
        運用，並非逐筆專款專用，故無法明確指出該餘款分別
        用於上開開辦費、管理費、採購原料費等支出各為多少
        等語，此為兩造不爭執（本審卷(二)第131 頁、第169 頁
        ），嗣上訴人雖抗辯83年至86年度之營運資金各多少仍
        不明云云。惟各該年度營運資金各多少，雖不能列明數
        額，但全部營運資金為22,125,351元，已據丙○○證述
        如上。況上訴人在本院前審自承若系爭59張收入傳票為
        真正，且其收入金額確係作為梓泰專案營運資金用，則
        上訴人應給付如第一審判決認定之11,062,676元沒有錯
        誤（本院前審卷(二)第142 頁）。查該59張收入傳票上蓋
        有「梓泰專案」專章，且上訴人先後於91年11月1 日、
        5 日、12日至被上訴人處閱覽該59張收入傳票等均未予
        爭執，足認該59張傳票為真正，又系爭59張傳票所記載
        之金額係被上訴人為梓泰專案支出，其中餘額計22,125
        ,351 元 為營運資金，均如前述，足見營運資金額為22
        ,125,351 元 應堪認定。
    3.上訴人是否有權於85年11月1 日片面決定停止生產？並於
      停止生產後2 年餘，再以催請上訴人支付半數營運資金未
      果為由，終止系爭合約？能否發生終止之效力？
      被上訴人能否依系爭合作契約第11條後段請求上訴人給付
      其所付營運資金之半數？
      梓泰專案按照年度產銷計畫，其營運資金原則上由被上訴
      人負責籌措；如有必要，上訴人亦應協助提供營運資金，
      以上營運資金所需利息均應攤入產品成本。如營運發生困
      難，造成虧損時，兩造同意平均負擔。被上訴人籌措之營
      運資金，上訴人應攤還半數金額予被上訴人，系爭合作契
      約第7 條及第11條分別規定明確，有系爭合作契約書在卷
      可稽。準此，於梓泰專案發生虧損時，上訴人即有攤還被
      上訴人墊付之營運資金半數予被上訴人之義務，若營運正
      常有收益時，被上訴人所籌措之營運資金始由營業之收益
      逆向收回。查，梓泰專案固於85年11月1 日停止生產，但
      停止生產僅是一客觀事實狀態，梓泰專案係因銷售狀況嚴
      重不佳，沒有訂單而致停產，其停止生產是被迫，並非楠
      梓工廠片面主動決定，梓泰專案亦不因停止生產即結束營
      業，此觀梓泰專案86年度仍銷售132,370 元、87年度銷售
      1,420,344 元、88年度銷售7,370 元，即可得知停止生產
      後仍持續銷售已生產之存貨，但因市場接受度低，故銷售
      狀況仍然嚴重不佳，以致虧損連連。被上訴人主張梓泰專
      案於85年度（即84年7 月1 日起至85年6 月30日止）虧損
      11,465,036元、86年度（即85年7 月1 日起至86年6 月30
      日止）虧損12,728,553元、87年度（即86年7 月1 日起至
      87年6 月30日止）虧損10,181,633元、88年度虧損3,864,
      047 元，合計虧損38,239,269元，有被上訴人所提出之損
      益計算表為證（本院91年度重上字第55號卷(二)第52至64
      頁、第170 頁），且上訴人於原審就梓泰專案係虧損亦表
      示不爭執等語（原審卷(一)第226 頁），足見上訴人攤還系
      爭營運資金之條件（即梓泰專案已虧損）業已成就，自應
      依約負攤還半數營運資金予被上訴人。上訴人主張被上訴
      人支出之營運資金可轉化為存貨、應收帳款、應收票據或
      現金而存在，且每期結算時可從應收帳款逆向收回，不需
      上訴人分攤云云，自不足採。又依系爭合作契約第7 條及
      第11條規定，上訴人有協助提供營運資金及分擔被上訴人
      所籌措營運資金半數之義務，以使梓泰專案能夠繼續營運
      ，是被上訴人於88年1 月28日以高雄地方法院郵局第674
      號存證信函向上訴人催討系爭營運資金時，上訴人即有給
      付之義務，其拒絕給付，致被上訴人無法繼續營運梓泰專
      案，違反系爭契約第11條之約定，上訴人自得類推適用民
      法第254 條之規定，終止兩造間之系爭合作契約，故被上
      訴人於88年2 月6 日因上訴人未依限給付系爭營運資金，
      而以高雄地方法院郵局第787 號存證信函終止系爭合作契
      約，即屬合法，應生終止系爭合作契約之效力。從而被上
      訴人主張上訴人應攤還其籌措之營運資金22,125,351元之
      半數即11,062,676元（小數點以下四捨五入），自屬有據
      。上訴人主張被上訴人提起本件訴訟時，梓泰專案已結束
      營業，其無協助籌措營運資金之必要云云，亦無足採。
    4.綜上所述，梓泰專案已虧損，而被上訴人已先行支出營運
      資金22,125,351元，依系爭合作契約第11條後段約定，被
      上訴人請求上訴人給付上開營運資金之半數即11,062,676
      元，為有理由，應予准許。
  (二)反訴部分：
    1.系爭合作契約係隱名合夥契約抑無名契約？上訴人能否依
      民法第708 條第3 、6 款終止系爭合作契約？及依民法第
      709條之出資返還請求權請求被上訴人返還其出資額？
      (1)上訴人主張：伊本欲將機器設備所有權移轉予被上訴人
        ，並要求被上訴人開立統一發票予上訴人，但被上訴人
        為免負擔百分之五營業稅而拒絕云云。為被上訴人所否
        認，而上訴人又未能舉證以實其說，是其上開主張，不
        足採信。
      (2)按隱名合夥人之出資，其財產權移屬於出名營業人。又
        隱名合夥人，僅於其出資之限度內，負分擔損失之責任
        ，民法第702 條及第703 條分別定有明文。系爭合作契
        約第3 條及第11條前段分別約定：「．．．各項生產機
        具設備費及一切必要設施費用於製造成本內分10年折舊
        攤還雙方，攤還完畢後，所有廠房、機器設備及一切必
        要設施即歸乙方（即被上訴人）單獨所有，．．．」、
        「如營運發生困難，造成虧損時，甲乙雙方（即兩造）
        同意平均負擔。」依上開約定，上訴人購買生產機具設
        備所支出之費用於被上訴人攤還給付完畢前，其所有權
        仍歸上訴人所有，而非被上訴人所有，且梓泰專案有虧
        損時，上訴人應與被上訴人平均負擔，而非僅以其出資
        之限度內負擔，核與首揭民法第702 條及第703 條關於
        隱名合夥人之出資，其財產權移屬於出名營業人，及隱
        名合夥人對損失所負之責任規定不同，故系爭合作契約
        應非隱名合夥契約，而係無名契約。
      (3)系爭合作契約既係無名契約而非隱名合夥契約，則上訴
        人於88年5 月6 日依民法第708 條第3 、6 款之規定，
        以合夥目的事業不能完成，及合夥營業已廢止為由而終
        止系爭合作契約，即屬無據，自不生上訴人據為終止系
        爭合作契約之效力。故上訴人以兩造間之隱名合夥關係
        已終止為由，依民法第709 條之規定請求被上訴人返還
        其出資額，即屬無據。
    2.被上訴人於88年2 月6 日終止系爭合作契約，是否合法？
      其終止事由係可歸責於上訴人抑被上訴人？
      (1)梓泰專案自85年度起至89年間已虧損達38,239,269元，
        已如前述，依系爭合作契約第7 條及第11條規定，上訴
        人有協助提供營運資金及分擔被上訴人所籌措營運資金
        半數之義務。是被上訴人於88年1 月28日以高雄地方法
        院郵局第674 號存證信函向上訴人催討系爭營運資金，
        上訴人即有給付之義務，其拒絕給付，致被上訴人無法
        繼續營運梓泰專案，自得終止兩造間之系爭合作契約，
        故被上訴人於88年2 月6 日因上訴人未依限給付系爭營
        運資金，而以高雄地方法院郵局第787號存證信函終止
        系爭合作契約，即屬合法，應生終止系爭合作契約之效
        力。
      (2)梓泰專案所生產之產品銷售狀況不佳，自85年度起至88
        年間已虧損達38,239,269元，而上訴人又拒絕分擔被上
        訴人所籌措營運資金之半數，致梓泰專案無法繼續營運
        ，此均非可歸責於被上訴人，故被上訴人以上開事由終
        止系爭合作契約，亦非可歸責於被上訴人，應堪認定。
    3.上訴人依民法第227 條及第229 條之規定，於88年5 月21
      日終止系爭合作契約，是否合法？上訴人能否以其已終止
      系爭合作契約為由，而依不當得利返還請求權請求被上訴
      人返還其出資額？
      (1)被上訴人已於88年2 月6 日合法終止系爭合作契約，被
        上訴人既已終止系爭合作契約，其即無再回復梓泰專案
        營運之必要，故上訴人於88年5 月6 日致函被上訴人，
        要求被上訴人於文到5 日內回復正常營運，即屬無據，
        因此被上訴人未依上開催告函回復梓泰專案營運，難謂
        有何不完全給付或給付遲延之可言。故上訴人於88年5
        月21日以被上訴人未在上開期限內回復營運，而依民法
        第227 條及第229 條之規定終止系爭合作契約，即屬無
        據，不生終止系爭合作契約之效力。
      (2)被上訴人本於兩造間有效成立之系爭合作契約而使用上
        訴人所購置之各項生產機具設備、一切必要設施，及上
        訴人以300 萬元向訴外人建町公司所受讓之技術，暨收
        受上訴人依約所給付之行政費用1,571,333 元及其他費
        用74,593元，難謂有何不當得利。又依系爭合作契約第
        3 條約定，各項生產機具設備費及一切必要設施費用於
        製造成本內分10年折舊攤還雙方，攤還完畢後，所有機
        器設備及一切必要設施始歸被上訴人所有，茲被上訴人
        尚未開始攤還，則上開機器設備及一切必要設施所有權
        仍歸上訴人所有，上訴人自可取回，被上訴人於本院亦
        同意上訴人取回〔見本院前審卷(二)第222 頁），被上訴
        人並無不當得利可言。再依據系爭合作契約第3 條約定
        ：「甲乙雙方協議技術合作，由甲方提供預鑄電纜管之
        製造技術，乙方提供土地供建廠房，雙方共同『出資』
        以建立日產預鑄電纜管1000公尺之生產線。以上廠房、
        生產機具設備及一切必要設施，合計『投資金額』80,
        000,000 元由雙方平均分攤。」可知上訴人及被上訴人
        所負義務者為現金出資40,000,000元之義務，而非現物
        出資義務。其次，從系爭合作契約第5 條第1 項規定可
        知，上訴人義務為提供完整預鑄電纜管製造技術，其中
        包括生產線設計等標準作業程序，而非提供機具設備，
        第5 條第2 項始規定上訴人負有購置技術性之機具設備
        ，惟所購置機具設備仍須以發票當為「投入資金」之依
        據。換言之，上訴人所負義務僅為「代為」購置機具設
        備，且為技術性之機具設備，非被上訴人所謂提供機具
        設備，此從上訴人所購置機具設備最終仍須以購置機具
        設備之原始憑證及發票當作投入資金之依據可證。再者
        ，系爭合作契約第6 條被上訴人之責任與義務第2 項規
        定，其文義亦為：「依建廠進度，繳足所應分擔之『資
        金』，以利建廠」，相同的文字亦見於第5 條第2 項對
        上訴人責任義務之規定：「．．．且應依建廠進度繳足
        所應分攤之『資金』」。是以，系爭合作契約既一再表
        明出資義務為資金，則上訴人及被上訴人所負義務者為
        現金出資40,000,000元之義務，而非現物出資義務，應
        可認定。另系爭合作契約第3 條後段規定：「各項生產
        機具設備費及一切必要設施費用於製造成本內分10年折
        舊攤還雙方」，應解為生產機具設備及一切設施費用，
        須分10年攤銷折舊，並將此折舊費用計入製造成本內，
        尚非將出資分10年攤還予出資人之意。蓋固定資產應分
        年折舊攤銷本屬一般公認會計原則，商業會計法第46條
        第2 項亦明定：「固定資產之折舊，應逐年提列」。另
        折舊費用若不計入製造成本，於訂定產品價格時，則會
        因忽視此部分成本造成訂價太低，產生固定資產投入之
        資金無法回收之情形，故事業計算製造成本時，其製造
        成本亦應包括固定資產之折舊費用在內。再以事業之經
        營，如已投入事業之資產，其後數年仍可分年由事業將
        款項攤還予出資人，豈非是變相退還出資人之出資，而
        逐年掏空事業，在此情況下，事業如何經營？又此時如
        事業營運發生虧損，又應由何出資人承擔？如出資人竟
        可受有此種穩賺不賠之保障，實非事理之平，兩造間應
        無可能訂立如此違反常理之合作案，足見上訴人主張與
        事實不符，亦與事理有悖。是上開條文內所定之「攤還
        」，探求契約之真意及實務上之運作，應係指「攤銷」
        ，而「雙方」則係指上訴人提供機具設備及被上訴人提
        供土地興建廠房設施，雙方因此所為支出均可按10年攤
        銷折舊，並將此折舊費用列入製造成本計算之意，契約
        應如何解釋方符事業經營常態，並合商業會計法第1 條
        第2 項與第46條之規定。從而上訴人所支出各項生產機
        具設備費及一切必要設施費用，依系爭合作契約第3 條
        之約定，屬兩造投資金之一部分，則機器費用既為投資
        金之一部分，則無須攤還。上訴人反訴請求被上訴人給
        付機器費用，即屬無據。至於其餘支出如行政費用1,55
        0,859元（本院前審判決書第18、19頁，及最高法院判
        決書第6 、8 頁，將上訴人所支出之行政費用誤繕為1,
        571,333 元）及其他費用74,593元，屬梓泰專案運用之
        資金，依系爭合作契約第7 條之規定，上訴人有支付營
        運資金予被上訴人之義務，而被上訴人收受上開資金，
        亦係作為梓泰專泰營運之用，難謂被上訴人有何不當得
        利。又技術轉讓300 萬元部分，係上訴人於82年12月2
        日向訴外人建町公司受讓其與被上訴人間之系爭合作契
        約之當事人，而支付予建町公司，有轉讓合約書可證〔
        見原審卷(一)第73之1 頁〕，然依系爭合作契約之約定，
        上訴人或建町公司並無需支付此費用，何況被上訴人與
        上訴人簽立系爭合作契約修正本係在上開轉讓合約書之
        後即82年12月11日，有該契約書修正本在卷可參〔原審
        卷(一)第12、13頁〕，足見此300 萬元係上訴人直接給付
        予建町公司，與被上訴人無關，難謂被上訴人受有此30
        0 萬元之利益，是上訴人以其已依民法第227 條及第22
        9 條之規定終止系爭合作契約為由，依不當得利之法律
        關係請求被上訴人返還其出資，為無理由。至最高法院
        發回旨所指「上訴人就其支付之此部分費用可否與被上
        訴人請求之營運資金相互抵銷」，應係指被上訴人請求
        上訴人給付被上訴人所支出營運資金之半數時，上訴人
        就其所支出之營運資金（即行政費用和其他費用），應
        可主張加以抵銷（扣除）。惟查，上訴人並未於被上訴
        人本訴請求支付營運資金之半數時，為該抵銷之抗辯，
        上訴人係以反訴之方式，主張依不當得利返還請求權，
        請求返還該營運資金。上訴人既未主張以其行政費用及
        其他支出費用與被上訴人之營運資金返還請求權相互抵
        銷，法院不能予以斟酌。
      (3)上訴人能否依系爭合作契約第12條之規定請求被上訴人
        賠償其出資額？
        系爭合作契約第12條約定：「本協議除因不可抗拒之因
        素外，如因可歸責於甲方（即上訴人）之事由，致不能
        履行本契約時，甲方在乙方（即被上訴人）之一切投資
        設備，歸乙方所有，乙方並可向甲方請求損害賠償。如
        因可歸責於乙方之事由，致不能履行本契約時，甲方得
        向乙方請求損害賠償。」，依此約定，必須有可歸責於
        被上訴人之事由，致不能履行系爭合作契約時，上訴人
        始能向被上訴人請求賠償。查上訴人依民法第708 條第
        3 、6 款，第227 條及第229 條之規定主張系爭合作契
        約因可歸責於被上訴人，致不能履行而終止系爭合作契
        約，係不合法，不生終止系爭合作契約之效力，已如前
        述，上訴人主張系爭合作契約不能履行之事由係可歸責
        於被上訴人云云，不足採信。又被上訴人合法終止系爭
        合作契約之事由係不可歸責於被上訴人，亦如前述，是
        上訴人依系爭合作契約第12條規定請求被上訴人賠償其
        出資額，難謂有據。
六、綜上所述，被上訴人本於系爭合作契約第11條後段規定請求
    上訴人給付營運資金11,062,676元，為有理由，應予准許。
    又上訴人本於隱名合夥之出資返還請求權、不當得利返還請
    求權及系爭合作契約第12條之損害賠償請求權，請求被上訴
    人給付其出資額56,558,943元，及自88年5 月26日起至清償
    日止，按年息百分之五計算之利息，為無理由，不應准許，
    其假執行之聲請亦失所附麗，應併予駁回。是原審判命上訴
    人如數給付上開營運資金予被上訴人，及駁回上訴人之上開
    請求，於法均無違誤。上訴意旨指摘原判決不當，求予廢棄
    改判，為無理由，應予駁回其上訴。至被上訴人於原審勝訴
    後依原審判決聲請原法院假執行，自上訴人受領11,155,378
    元（含執行費88,502元、鑑價費4,200 元），固有被上訴人
    受領之國庫支票影本可稽，且為被上訴人不爭執（本審卷(二)
    第87頁、190 頁），惟本院已維持第一審之判決，駁回上訴
    人之上訴，則上訴人請求被上訴人返還因假執行所為之給付
    計11,1 55,378 元及利息為無理由，應予駁回，其就此部分
    假執行之聲請亦應併予駁回。
據上論結，本件上訴及請求返還假執行所為給付之訴均無理由，
依民事訴訟法第449條第1項、第78條，判決如主文。
中    華    民    國    95    年    9     月    27    日
                            民事第六庭
                                審判長法官  許明進
                                法      官  謝肅珍
                                法      官  張明振
以上正本證明與原本無異。
如對本判決上訴，須於判決送達後20日內向本院提出上訴狀，其
未表明上訴理由者，應於上訴後20日內向本院提出上訴理由書（
均須按他造當事人之人數附繕本）。上訴時應提出委任律師或具
有律師資格之人之委任狀，並依附註條文規定辦理。
中    華    民    國    95    年    9     月    28    日
                                書  記  官  彭筱瑗
附註：
民事訴訟法第466條之1：
對於第二審判決上訴，上訴人應委任律師為訴訟代理人，但上訴
人或其法定代理人具有律師資格者，不在此限。
上訴人之配偶、3 親等內之血親、2 親等內之姻親，或上訴人為
法人、中央或地方機關時，其所屬專任人員具有律師資格並經法
院認為適當者，亦得為第三審訴訟代理人。第1 項但書及第2 項
情形，應於提起上訴或委任時釋明之。
                                           FA


司法院資訊處製作；財團法人民間司法改革基金會備份。
